臺灣高等法院刑事判決　　　　　　　　100年度上訴字第629號
上　訴　人　臺灣桃園地方法院檢察署檢察官
上　訴　人
即　被　告　黃文廷
被　　　告　姜智杰
　　　　　　詹士徹
　　　　　　吳信穎
上　訴　人
即　被　告　徐國庭
上列上訴人等因被告等妨害自由等案件，不服臺灣桃園地方法院
99年度訴字第665號，中華民國99年12月28日第一審判決（起訴
案號：臺灣桃園地方法院檢察署98年度偵字第20067號），提起
上訴，本院判決如下：
    主  文
上訴駁回。
吳信穎、徐國庭均緩刑貳年。
    事  實
一、黃文廷於民國98年8月26日約友人徐國庭、吳信穎及詹士徹
    、姜智杰（詹士徹、姜智杰被訴部分均經本院判決無罪，詳
    後述）等人一同逛街，徐國庭駕駛車牌號碼Z2-1683號自小
    客車搭載黃文廷，詹士徹駕駛另一部自小客車搭載其友人姜
    智杰，而於民國98年8月26日晚間6時30分前往吳信穎工作之
    桃園縣中壢市○○○路全盛水電行附近時，適黃文廷見積欠
    其借款未還之楊里浩正與吳信穎在該處聊天，黃文廷旋下車
    向楊里浩理論催討欠款未果，黃文廷、吳信穎、徐國庭3人
    竟共同基於妨害自由之犯意聯絡，強行將楊里浩押上徐國庭
    駕駛之上開自小客車內，吳信穎則駕駛楊里浩之車號不詳之
    自小客車跟隨在後，前往黃文廷位於桃園縣平鎮市○○街29
    巷19號之住處續商如何還款並私行拘禁，而共同剝奪楊里浩
    之自由，嗣因楊里浩趁隙發簡訊向其母陳宇琦求救，經陳宇
    琦報警，為警於同日晚間9時50分許在上址查獲，楊里浩始
    得自由。
二、案經楊里浩訴由桃園縣政府警察局平鎮分局報請臺灣桃園地
    方法院檢察署檢察官偵查起訴。
    理  由
壹、程序部分
一、本件雖被告黃文廷、徐國庭就共同私行拘禁罪部分上訴，惟
    檢察官就原判決被告姜智杰、詹士徹、黃文廷無罪部分與被
    告吳信穎、徐國庭共同私行拘禁罪部分上訴，故本件應就原
    審判決全部範圍為審理，合先敘明。
二、按被告以外之人於審判中有滯留國外或所在不明而無法傳喚
    或傳喚不到情形，其於檢察事務官、司法警察官或司法警察
    調查中所為之陳述，經證明具有可信之特別情況，且為證明
    犯罪事實之存否所必要者，得為證據，刑事訴訟法第159條
    之3第3款定有明文。所謂「具有可信之特別情況」，係屬「
    信用性」之證據能力要件，而非「憑信性」之證據證明力，
    法院自應就其陳述當時之原因、過程、內容、功能等外在環
    境加以觀察，以判斷其陳述是否出於「真意」、有無違法取
    供等，其信用性已獲得確定保障之特別情況，加以論斷說明
    其憑據，最高法院97年度臺上字第2799號判決意旨可資參照
    。另刑事訴訟法第159條之1第2項固規定，被告以外之人於
    偵查中向檢察官所為之陳述，除顯有不可信之情況者外，得
    為證據，司法院大法官會議釋字第582號解釋闡明：「憲法
    第16條保障人民之訴訟權，就刑事被告而言，包含其在訴訟
    上應享有充分之防禦權。刑事被告詰問證人之權利，即屬該
    等權利之一，且屬憲法第8條第1項規定『非由法院依法定程
    序不得審問處罰』之正當法律程序所保障之權利。為確保被
    告對證人之詰問權，證人於審判中，應依法定程序，到場具
    結陳述，並接受被告之詰問，其陳述始得作為認定被告犯罪
    事實之判斷依據」，是該項所稱於偵查中向檢察官所為之陳
    述得為證據者，應以已給予被告及其辯護人積極行使「當場
    面對面質問」之適當機會情形為限，亦即於偵查中若未給予
    被告及其辯護人行使對質、詰問權之機會，應可認屬「顯有
    不可信之情況」，自不得作為證據使用。然不論是被告以外
    之人於偵查中或警詢時所為之陳述，縱未給予被告及其辯護
    人行使對質、詰問權之機會，惟倘有「客觀上不能受詰問」
    之情狀，亦即有刑事訴訟法第159條之3第3款之情事存在，
    經證明具有可信之特別情況，且為證明犯罪事實之存否所必
    要者，符合大法官所明示之對質詰問權例外事由，復參酌：
    1.義務法則：亦即國家機關應先履行自身的促成傳訊義務（
    包括拘提），始能主張對質詰問的例外，據此，若法院欲朗
    讀不利證人的先前筆錄作為裁判基礎，前提是已盡了傳拘該
    證人之努力，而該證人仍無法親自到庭之情形；2.歸責法則
    ：亦即不利被告之證人所以不能到庭，非肇因於可歸責於國
    家之事由所致，倘係可歸責於國家之事由，則不能作為採納
    未經對質詰問之不利陳述的正當理由；3.防禦法則：採納不
    利證人先前未經對質詰問或其他書面，應先給予被告以其他
    方式質疑該證詞之機會，例如傳訊其他證人打擊該審判外陳
    述之可信性；4.驗證法則（佐證法則）：該不利陳述（傳聞
    ）仍不得作為有罪裁判的主要或唯一證據，仍應輔以其他證
    據，以驗證該不利陳述的真實性。而以前2者法則作為對於
    證據能力之限制，後2者法則則為對於證明力之限制，綜合
    觀之判斷該被告以外之人於審判外之陳述是否合於對質詰問
    之例外事由，以查有無「客觀上不能受詰問」之情狀，得作
    為本案證據使用。準此，證人即告訴人楊里浩於原審審理時
    經合法傳喚未到庭，雖原審拘提時指定之審判期日即99年12
    月14日證人楊里浩因另犯違背安全駕駛案在臺南監獄執行拘
    役而無法到庭，惟本院審理時再經合法傳喚、拘提，證人楊
    里仍均未到庭，有楊里浩之戶役政連結作業系統、個人基本
    資料查詢結果、本院在監在押查詢申請表、本院出入監簡列
    表及送達證書、拘票、報告書、本院公務電話查詢紀錄表等
    在卷可稽（見原審卷第35頁至第41頁、第68頁至第70頁及本
    院卷），自足認本院審理時證人楊里浩確有於審判中所在不
    明而無法傳喚之情形存在。且有關證人於警詢時、偵查中指
    證遭被告黃文廷、吳信穎及徐國庭涉犯妨害自由罪行之陳述
    （見偵查卷第58頁至第62頁、第98頁至第100頁），於原審
    及本院審理時業已給予被告黃文廷、吳信穎及徐國庭等人辯
    論機會，用以彈劾前開審判外陳述之可信性；況被告黃文廷
    、吳信穎、徐國庭、姜智杰、詹士徹於本院審理時，均明示
    捨棄對其他共同被告之詰問權（見本院100年4月7日審判筆
    錄第3頁）；又證人楊里浩前開審判外之陳述，其訊問之原
    因、過程、內容、功能等外在環境，俱查無何違法取供情事
    ，是堪信所述為證人楊里浩之真意，當足以確保具有外部信
    用性之特別情況，復此屬檢察官為證明被告犯罪事實存否所
    必要之證據，故可徵證人楊里浩前開審判外之陳述符合「客
    觀上不能受詰問」之對質詰問之例外事由，依上揭說明，堪
    認有證據能力。
三、本院援引之下列證據資料（包含供述證據、文書證據等），
    並無證據證明係公務員違背法定程序所取得，公訴人、被告
    黃文廷、姜智杰、詹士徹、吳信穎、徐國庭於原審、本院準
    備程序及審理程序對本案之供述、非供述證據均表示無意見
    而同意作為證據，又經本院審認結果，尚無顯有不可信之情
    況與不得作為證據之情形，本院審酌上開證據資料製作時之
    情況，尚無違法不當及證明力明顯過低之瑕疵，認為以之作
    為證據應屬適當，是依刑事訴訟法第159條之5規定，認有證
    據能力。
貳、實體部分
一、訊據被告黃文廷、吳信穎及徐國庭均矢口否認有何妨害自由
    犯行，被告黃文廷辯稱：「是在路上遇到楊里浩，伊問楊里
    浩債務的事情要如何解決，楊里浩自己上伊的車跟伊到伊家
    ，他說要請他媽媽拿錢過來，伊就去洗澡，沒有人拘禁楊里
    浩。」云云；被告吳信穎辯稱：「案發前黃文廷跟伊說楊里
    浩欠他錢的事，那天是楊里浩打電話給伊到全盛水電行門口
    聊天，遇到黃文廷，黃文廷就跟楊里浩講話，後來楊里浩就
    叫伊開他的車，伊就1個人開車到黃文廷住處，伊不清楚為
    什麼楊里浩要上黃文廷的車，在黃文廷家時楊里浩在黃文廷
    房間講電話，沒有拘禁楊里浩。」云云；被告徐國庭則辯稱
    ：「伊跟黃文廷本來要去逛夜市，經過全盛水電行，黃文廷
    看到楊里浩在那裡，黃文廷就下車和楊里浩聊天，後來黃文
    廷和楊里浩都上伊的車，伊就開車到黃文廷住處，到了黃文
    廷住處後，姜智杰和詹士徹買飯回來吃，吃到一半楊里浩他
    媽媽就帶警察來了，沒有拘禁楊里浩，如果有妨害自由的話
    ，為何楊里浩可以自由的打電話、傳簡訊。」云云。經查：
  (一)證人即告訴人楊里浩於警詢時證述：「98年8月26日18時30
    分左右，在中壢市○○○路與幸福街口的麥當勞附近的全盛
    水電行，我約吳信穎出來幫我協調我與黃文廷間之債務，之
    後我開車載吳信穎回全盛水電行，到達後吳信穎便打開車門
    ，當時我發現黃文廷和徐國庭都已經在現場，黃文廷便命令
    我熄火，…然後我就被押在後座，由徐國庭開車，吳信穎駕
    駛我的自小客車跟在後面，黃文廷在車上跟我說今天一要把
    錢還出來，…今天一定要先處理16萬元（新臺幣，下同），
    不然不放你走，你今晚24時之前如果家人無法把錢還出來，
    我就要把你關起來，並把你眼矇住，直到你把錢還出來，之
    後便開車將我帶到桃園縣平鎮市○○街29巷19號2樓，我到
    達時吳信穎也同時到達，…便叫我打電話給我媽媽，我就趁
    機傳簡訊請他報警至上述地址找我。我在98年7月間有向黃
    文廷借5萬元。除了黃文廷外，徐國庭也有對我說不還錢就
    完蛋了，其他的人是黃文廷叫來囚禁我的。」等語（見偵卷
    第58頁至第62頁）；於偵查時亦結證稱：「98年8月26日我
    去找吳信穎，請他私底下幫我跟黃文廷協調，希望能分期付
    款，後來黃文廷來了，可能是吳信穎偷偷跟他說我來，黃文
    廷跟徐國庭一起來，黃文廷一來就叫我先上車，就打了我的
    臉一下，把我車熄火，在車上跟我說錢的事情，後來黃文廷
    就把我帶上徐國庭的車，由徐國庭開車，黃文廷說要我媽來
    處理，後來說到今天至少要處理16萬，沒有處理不放我走，
    說今天晚上12時前就要看到錢，我在車上有撥電話給我媽，
    當時黃文廷有跟我媽對話，說要錢，我就跟我媽暗示，後來
    到了黃文廷平鎮市家中，我看到門牌就記下來，同日晚上10
    、11時用0000000000傳簡訊給我媽的0000000000，當時我媽
    就報警。黃文廷在上車時打了我一下，他說的話我會害怕。
    」等語（見偵卷第99頁至第100頁）。且經調閱證人楊里浩
    使用之門號0000000000號行動電話與其母即證人陳宇琦使用
    之門號0000000000號行動電話通聯紀錄並簡訊翻拍照片，在
    98 年8月26日晚間，告訴人楊里浩確打電話予其母陳宇琦，
    並於同日20時36分、21時03分、21時13分、21時15分、21時
    16分、21時18分許，其持用之0000000000門號手機發簡訊至
    陳宇琦持用之00 00000000門號手機內，請求其母報警，內
    容依序分別為「找謝彰文報警」、「報警」、「說高利貸」
    、「黃文廷.中壢市○○街29巷19號」、「我人在這」、「
    帶警上來」等文字一節，除經證人楊里浩證述如上外，並據
    證人即其母陳宇琦於偵查時結證稱：「98年8月26日晚上10
    點左右，楊里浩有打電話問伊有沒有錢。後來傳簡訊給伊，
    內容為『帶警上來』、『報警』等6個簡訊。他用000000000
    0號傳給000000000 0號等語在卷明確（見偵查卷第139頁）
    ，復有上開簡訊共6則之翻拍照片、前揭門號之電話申請人
    資料、通聯調閱查詢單等在卷可資佐證（見同上卷第105頁
    至第110頁、第142頁至第147頁）。觀之證人楊里浩先後於
    警詢、偵查之證言，所述前後一致，並與證人陳宇琦所證情
    節及通聯紀錄、簡訊翻拍照片內容均相符，其指訴應與事實
    相符，足信為真實。
  (二)被告黃文廷、吳信穎及徐國庭雖以前詞置辯，惟被告黃文廷
    對於告訴人楊里浩積欠其借款，且98年8月26日晚間在全盛
    水電行附近遇見楊里浩在他自己的車上，黃文廷即下車與楊
    里浩討論如何還款一節並不否認，其與被告吳信穎、徐國庭
    等人既然原本相約一起逛夜市，因遇見楊里浩而下車與楊里
    浩協商還款事宜，則在該處討論還款事宜即行，若討論完畢
    尚可依原本計畫再行前往夜市，又若一時半刻之間無法討論
    出結果，則在該處附近找一定點繼續協商即可，何需一行人
    大費周章再前往被告黃文廷住處去討論？又設若非到被告黃
    國廷住處討論債務不可，則告訴人楊里浩自己開車前來，當
    自已開車前往被告黃文廷住處即可，何需由被告吳信穎代為
    開車？顯然是其等之債務商談未果，被告黃文廷即生妨害自
    由之犯意，並與被告徐國庭及吳信穎基於犯意聯絡及行為分
    擔，欲限制楊里浩行動自由以確保債務受償，是告訴人楊里
    浩在當時顯然無法決定自己的行動自由，而被迫上他人即被
    告徐國庭的車子一節為真；而彼時告訴人楊里浩與被告黃文
    廷討論還債事宜未果被迫上被告徐國庭車子時，被告徐國庭
    自承知道被告黃文廷與告訴人間之債務問題等語，被告徐國
    庭又是開車之人，當無可能不清楚告訴人何以不開自己的車
    卻與黃文廷一同前來上徐國庭的車，而被告徐國庭既知此情
    ，乃又配合被告黃文廷，於告訴人上車後，將告訴人載往被
    告黃文廷住處，則其與被告黃文廷間有犯意聯絡自明；又被
    告吳信穎自承在案發前黃文廷有跟他講過楊里浩欠錢的事等
    語，可知被告吳信穎亦知悉黃文廷與楊里浩間有債務問題，
    而楊里浩去找被告吳信穎聊天之際，遇被告黃文廷前來與楊
    里浩協商債務，被告吳信穎即為在場之人，無可能不知楊里
    浩非自願上徐國庭之車，乃其亦配合被告黃文廷而駕駛楊里
    浩車輛跟隨在徐國庭車後，一同前往被告黃文廷住處，是其
    與被告黃文廷間有犯意聯絡亦明。再從告訴人楊里浩立場觀
    察，被告黃文廷供稱共借楊里浩4次錢，總額大約16萬元，
    楊里浩後來避不見面，而伊自己也要還別人錢等語（見偵查
    卷第121頁），可見告訴人楊里浩知道被告黃文廷急欲尋其
    還錢，而楊里浩自己則避不見面以免債主即被告黃文廷登門
    索討欠款，被告黃文廷、吳信穎及徐國庭又均供稱係前往逛
    街途中遇到楊里浩等語，是在此前提之下，被告黃文廷之前
    找不到楊里浩，則此時被告黃文廷怎可能還讓楊里浩不還款
    而離去，而楊里浩既然一直在躲債主黃文廷，此時被債主找
    到又怎可能不尋求各種辦法脫身，乃本件依上開被告3人卻
    均供述係楊里浩自己上車，沒人強迫他云云，顯然不符常情
    ，應認其等欲妨害告訴人楊里浩行動自由，強迫楊里浩上徐
    國庭車子，而另由吳信穎駕駛楊里浩的車子，以確保楊里浩
    不會逃跑，地點並選擇在債主即被告黃文廷住處，便以專心
    催討債務一節為真，被告黃文廷、吳信穎及徐國庭上開所辯
    ，均不足採信；另其等復辯稱若欲限制楊里浩行動自由，就
    不可能還讓楊里浩打電話去跟他媽媽要錢云云，惟被告黃文
    廷既已遇見債務人楊里浩，而限制其行動，不願讓楊里浩自
    由離去一節已如上述說明，若其等未限制楊里浩行動自由，
    則讓楊里浩駕駛自己車輛前來商討債務即可，若其等未拘束
    楊里浩行動自由，則讓楊里浩自己前去跟媽媽拿錢即可，又
    何需在被告黃文廷家中商討，且又何需僅讓楊里浩打電話，
    卻不讓楊里浩離去，是其等此部分所述與常情有違，殊不足
    採。
  (三)綜上所述，被告黃文廷、吳信穎、徐國庭所辯，均屬事後卸
    責之詞，皆不足採。本件事證明確，被告黃文廷、吳信穎、
    徐國庭共同私行拘禁證人楊里浩之犯行，均堪認定，皆應予
    依法論科。
二、核被告黃文廷、吳信穎、徐國庭所為，均係犯刑法第302條
    第1項之私行拘禁罪。按刑法第302條之妨害自由罪，係妨害
    他人自由之概括的規定，故行為人具有一定目的，以非法方
    法剝奪人之行動自由者，除法律別有處罰較重之規定，應適
    用各該規定處斷外，如以使人行無義務之事，或妨害人行使
    權利為目的，而其強暴脅迫復已達於剝奪人行動自由之程度
    ，即祇成立本罪，不應再依同法第304條論處。又刑法第302
    條第1項所謂其他非法方法剝奪人之行動自由，係對於同條
    項私行拘禁之補充規定，依主要規定優於補充規定之原則，
    無須宣告補充規定之罪名。是被告黃文廷等人在全盛水電行
    附近遇見並攔阻楊里浩後，妨害楊里浩自由離開該處之權利
    之行為，應為私行拘禁犯行所吸收，不另論罪。又被告黃文
    廷、吳信穎及徐國庭3人妨害被害人行動自由犯行，除私行
    拘禁外，尚有以其他非法方法剝奪被害人行動自由，依上開
    說明，祇宣告主要規定之私行拘禁罪名，不應宣告補充規定
    之罪名。又被告黃文廷、吳信穎及徐國庭就上開犯行，有犯
    意聯絡與行為分擔，依刑法第28條之規定，均為共同正犯。
三、原審同此認定，以被告黃文廷、吳信穎、徐國庭犯罪事證明
    確，適用刑法第28條、第302條第1項、第41條第1項前段，
    刑法施行法第1條之1第1項、第2項前段等規定，並審酌被告
    黃文廷不思以和平合法方式催討債務，主導整起犯罪歷程，
    與吳信穎、徐國庭將楊里浩押回其住處私行拘禁以脅迫楊里
    浩還債，居於本件犯行擔任主要角色之地位，被告吳信穎、
    徐國庭配合妨害楊里浩行動自由，所生危害並非鉅大，暨被
    告等人犯行之目的、動機、手段、素行、生活狀況、智識程
    度等一切情狀，分別對被告黃文廷量處有期徒刑4月、被告
    吳信穎量處有期徒刑3月、被告徐國庭量處有期徒刑3月，並
    均以如易科罰金，以新台幣1千元折算1日，經核其認事用法
    ，於法均無不合。被告黃文廷、徐國庭上訴意旨仍執陳詞否
    認有私行拘禁犯行，檢察官上訴意旨則認被告姜智杰、詹士
    徹亦為本件私行拘禁部分之共同正犯，指摘原判決不當。然
    本件被告黃文廷、吳信穎、徐國庭3人之共同私行拘禁之犯
    行業經本院詳述如前所述，被告姜智杰、詹士徹則未參與（
    見後理由欄第五項所述），且被告黃文廷不思以和平方式催
    討債務，而拘禁告訴人以脅迫其還債，業經原審審酌前情而
    適用法律並妥適量刑，應予維持，尚難以此認原審未審酌而
    有所不當，是被告黃文廷、屋徐國庭之上訴及檢察官之上訴
    ，皆無理由，均應予駁回。
四、末查：本院衡量本件犯行係由黃文廷居於主要地位，而被告
    吳信穎、徐國庭僅係配合之地位，參與之程度輕於被告黃文
    廷，且被告吳信穎、徐國庭從未曾受有期徒刑以上刑之宣告
    ，有本院被告前案紀錄表附卷可稽，本院認被告吳信穎、徐
    國庭年紀均尚輕，經此次偵、審暨科刑教訓後，當知所警惕
    ，信無再犯之虞，本院因認對其宣告之刑以暫不執行為適當
    ，爰併予諭知緩刑2年，用啟自新。
五、維持原審判決無罪部分：
  (一)公訴意旨另以：
  1.被告姜智杰、詹士徹部分：
    被告姜智杰、詹士徹2人與被告黃文廷、吳信穎及徐國庭共
    同基於剝奪人行動自由之犯意聯絡，參與前揭犯行，並由被
    告詹士徹與黃文廷共同將告訴人楊里浩押進被告徐國庭車上
    ，2人在後座左右夾住楊里浩，駛往黃文廷住處內逼迫楊里
    浩還債，被告姜智杰則與被告吳信穎共同駕駛楊里浩車輛一
    同前往黃文廷住處，因楊里浩向其母以簡訊求救後，經警到
    場始獲釋放，因認被告姜智杰、詹士徹亦涉犯刑法第302條
    第1項之剝奪他人行動自由罪嫌。
  2.被告黃文廷被訴重利部分：
    被告黃文廷另行單獨基於貸放資金以收取重利之犯意，於98
    年7月間某日，乘告訴人楊里浩需款孔急之際，在桃園縣平
    鎮市○○街29巷19號前，貸予楊里浩5萬元，預扣利息7千5
    百元，約定每月利息30分，而以此方式取得與原本顯不相當
    之重利，並由楊里浩簽立面額為10萬元本票3張以供擔保，
    因認被告黃文廷另涉犯刑法第344條之重利罪嫌。
  (二)按犯罪事實應依證據認定之，無證據不得認定犯罪事實；不
    能證明被告犯罪者，應諭知無罪之判決，刑事訴訟法第154
    條第2項、第301條第1項前段分別定有明文。次按刑事訴訟
    法上所謂認定犯罪事實之證據，指足以證明被告確有犯罪行
    為之積極證據而言，該項證據必須適合於被告犯罪事實之認
    定，始得採為斷罪之資料（參照最高法院69年台上字第4913
    號判例意旨），如未能發現相當證據，或證據不足以證明，
    自不能以推測或擬制之方法，為裁判基礎（參照最高法院40
    年台上字第86號判例意旨）。又按以被害人之陳述為認定犯
    罪之依據時，必其陳述並無瑕疵，且就其他方面調查，又與
    事實相符始能認有證據能力（參照最高法院61年度台上字第
    3099號判例意旨）。所謂無瑕疵，係指被害人所為不利被告
    之陳述，與社會上一般生活經驗或卷存其他客觀事實並無矛
    盾而言。至所謂應就其他方面調查認與事實相符，非僅以所
    援用之旁證足以證明被害結果為已足，尤順綜合一切積極佐
    證，除認定被告確為加害人之可能外，在推理上無從另為其
    他合理原因之假設，有不合於此，即不能以被害人之陳述做
    論斷之證據。
  (三)就上開1.部分：
  (1)公訴人認被告姜智杰、詹士徹涉犯上揭罪名，無非係以證人
    即告訴人楊里浩於警詢、偵查證述，及上開簡訊共6則之翻
    拍照片、及前揭門號之電話申請人資料、通聯調閱查詢單等
    為其主要論據。訊據被告姜智杰、詹士徹堅決否認有何妨害
    自由犯行，被告姜智杰辯稱：「我跟詹士徹開一台車去逛夜
    市，約在全盛水電行附近，後來離開幫黃文廷他們去買飯，
    沒有遇到其他人，不認識楊里浩，買飯到黃文廷家時，只有
    詹士徹拿上去，我在車上等沒下車」等語；被告詹士徹則辯
    稱：「當日與黃文廷約去逛街，我開車載姜智杰去全盛水電
    行，有看到黃文廷，沒有看到楊里浩，黃文廷說他有事要先
    走，我就載姜智杰離開，後來在路上黃文廷打電話叫我買東
    西過去給他們吃，我們到的時候，我拿進去，姜智杰沒進去
    ，在黃文廷家中有看到楊里浩」等語。檢察官認被告姜智杰
    、詹士徹涉犯刑法第302條第1項之剝奪他人行動自由罪嫌，
    係以證人楊里浩之指訴為據。
  (2)經查：證人即告訴人楊里浩雖證述被告詹士徹與黃文廷共同
    將伊押至徐國庭車上後座，姜智杰則與吳信穎駕駛伊自小客
    車跟在後面等語；惟此部分除告訴人指訴外，並無其他證據
    可證，且共同被告黃文廷始終供稱：詹士徹與姜智杰先去別
    的地方，後來才去黃文廷住處，在徐國庭車上只有伊、徐國
    庭及楊里浩共3人，吳信穎開楊里浩的車等語（見偵卷第15
    頁），共同被告徐國庭供稱：「楊里浩改坐我的車，黃文廷
    坐副駕駛座，吳信穎開楊里浩的車，後來我打電話請詹士徹
    與姜智杰買飯過來給我們吃」等語（見偵查卷第24頁至第26
    頁、第123頁）；被告吳信穎亦供稱：「沒看到詹士徹及姜
    智杰在現場，是到黃文廷家才看到他們，楊里浩叫我開他的
    車去黃文廷家，我沒載人」等語（見偵查卷第34頁、第124
    頁）。是共同被告均供述被告詹士徹與姜智杰是其後買飯到
    黃文廷住處後，才一併為警查獲，且共同被告無一人供述在
    全盛水電行時被告詹士徹、姜智杰亦在現場，亦無人供述被
    告詹士徹有一起上徐國庭的車、被告姜智杰則與吳信穎共同
    開楊里浩的車等語；且依告訴人楊里浩指訴，現場只有伊自
    小客車及被告徐國庭駕駛之自小客車共2部車，與被告5人供
    述相約去逛夜市時，有徐國庭駕駛1部自小客車搭載黃文廷
    ，詹士徹駕駛另1部自小客車搭載姜智杰，及楊里浩之自小
    客車1部，現場應有3部自小客車等節不符，且被告詹士徹、
    姜智杰若分別搭乘徐國庭及楊里浩之自小客車前往被告黃文
    廷住處，則又何來第3部自小客車供其2人買飯至黃文廷住處
    ，是僅憑告訴人楊里浩就此部分之單一指述，無法為不利於
    被告詹士徹、姜智杰之認定；而其所發之求救簡訊亦無從證
    明被告姜智杰、詹士徹有共同限制其行動自由之犯行；而本
    案除證人楊里浩之單一指訴外，復查無其他積極證據可資佐
    證被告詹士徹、姜智杰參與本件妨害自由之犯行，此部分自
    屬不能證明被告姜智杰、詹士徹2人犯罪。
  (四)就上開2.部分：
  (1)公訴人認被告黃文廷另涉犯重利罪嫌，亦係以證人即告訴人
    楊里浩於警詢、偵查證述為其唯一論據。訊據被告黃文廷堅
    決否認有何重利犯行，辯稱：「楊里浩向伊借錢都沒有約定
    利息、預扣利息、也沒有簽本票作擔保。」等語。檢察官認
    被告黃文廷涉犯重利罪嫌，係以證人楊里浩之指訴為據。
  (2)經查：被告黃文廷於原審時供稱：「楊里浩在98、年78月間
    共向我借款4次，分別為5萬、5萬、3萬、3萬，都沒有約定
    利息、預扣利息、也沒有簽本票作擔保。」等語，與其於警
    詢時供陳：「楊里浩共借伊借3次，分別為5萬、6萬、5萬。
    」等語（見偵查卷第13頁）及其於偵查時供陳：「楊里浩共
    借3、4次，第1次借3萬多，隔1、2週又借快5萬，後來又借5
    萬，有1次3萬。」等語（見偵查卷第120頁至第121頁）均不
    相符。質之證人即告訴人楊里浩先於警詢時證述：「98年7
    月下旬向黃文廷借5萬元，8月3日又因向黃文廷簽賭輸了10
    萬5千元，5萬元部分借款時黃文廷先扣利息7500元，之後半
    個月繳一次利息7500元，有下3張各10萬元之本票共30萬，
    有將我的身分證、健保卡質押給黃文廷，只有7月先扣除利
    息7500元外，之後因還不出利息被他們押走。」等語（見偵
    查卷第60頁），又於偵查時證述：「98年7月向黃文廷借5萬
    元，先扣利息7500元，後來利息繳不出來，簽下3張本票10
    萬元。」等語（見偵查卷第99頁），證人楊里浩先後所述亦
    不相同，其此部分之指訴已有可疑。況證人楊里浩之行動自
    由遭被告黃文廷、吳信穎及徐國庭等3人限制在黃文廷住處
    而經警查獲後，警方並未扣得任何告訴人所指之其所有之身
    分證、健保卡或所簽發之本票，是告訴人此部分所述並無其
    他證據予以佐證。故本件被告黃文廷重利部分之犯行，除告
    訴人楊里浩就此部分單一指訴外，並無其他任何證據可資佐
    證，依前揭被告黃文廷供述內容與告訴人楊里浩證詞互相稽
    核後，至多僅能證明被告黃文廷與楊里浩之間有5萬元之債
    權債務關係，尚難因此認定被告黃文廷有何重利之犯行，此
    外復查無其他積極證據可資佐證被告黃文廷有重利犯行，此
    部分自屬不能證明被告黃文廷犯罪。
  (五)綜上所述，本件公訴意旨認被告姜智杰、詹士徹涉犯剝奪他
    人行動自由犯行及被告黃文廷涉犯重利罪犯行所憑之證據，
    顯尚未達於通常一般之人均不致有所懷疑，而得確信其為真
    實之程度。此外，復查無其他積極證據，足資證明被告姜智
    杰、詹士徹確有公訴人所指之剝奪他人行動自由犯行及被告
    黃文廷確有公訴人所指之重利罪之犯行，即不能證明被告姜
    智杰、詹士徹、黃文廷此部分犯罪。
  (六)原審因檢察官就此部分並未提出適合於證明被告姜智杰、詹
    士徹、黃文廷前揭犯罪事實之積極證據，並說明其證據方法
    與待證事實之關係，而本院對於卷內訴訟資料，復已逐一剖
    析，參互審酌，仍無從獲得被告姜智杰、詹士徹涉有剝奪他
    人行動自由犯行及被告黃文廷涉有重利罪犯行之有罪心證，
    既不能證明其等此部分犯行，而為無罪之諭知。原審同此理
    由，就此部分認定不能證明被告姜智杰、詹士徹公訴意旨所
    指此部分剝奪他人行動自由犯行及黃文廷公訴意旨所指此部
    分重利等犯行，而諭知被告姜智杰、詹士徹無罪，於法並無
    不當。檢察官上訴意旨略以：「依證人即告訴人楊里浩於警
    詢、偵查之證述，可知被告黃文廷於控制證人楊里浩後，始
    以電話通知被告姜智杰、詹士徹到場，顯見被告姜智杰、詹
    士徹所辯係事後卸責之詞，又被告姜智杰、詹士徹於黃文廷
    通知後，確實依約到場，而證人楊里浩對被告詹士徹確有押
    其上被告徐國庭的車一情，前後供述一致，應可信被告詹士
    徹確有押證人楊里浩上車，復佐以被告詹士徹、姜智杰於到
    倘後，仍依被告黃文廷之指示購買便當前往被告黃文廷控制
    證人楊里浩之處所等情，亦見被告姜智杰、詹士徹與被告黃
    文廷有犯意聯絡及行為分擔，原審亦未審酌被告姜智杰、詹
    士徹與被告吳信穎、徐國廷就有罪部分是否有犯意聯絡及行
    為分擔。又被告黃文廷並無資力卻貸以證人楊里浩16萬元鉅
    款，顯見人楊里浩指述被告黃文廷經營簽賭網站並貸以金錢
    收取重利等情為真。」等語，而指摘原判決不當。惟查：如
    前所述，原審已詳敘其證據方法與待證事實之關係，及何以
    認定被告姜智杰、詹士徹、黃文廷並無公訴人所指之此部分
    犯行之理由，而本院對於卷內訴訟資料，復已逐一剖析，參
    互審酌，仍無從獲得被告姜智杰、詹士徹有共同剝奪他人行
    動自由犯行及被告黃文廷有重利罪之犯行之有罪心證，既不
    能證明被告等涉有前揭犯行，自難率以該罪相繩，檢察官未
    提新事證，猶執前詞上訴，尚難採信，是認檢察官此部分之
    上訴為無理由，應予駁回。
據上論斷，應依刑事訴訟法第368條，刑法第74條第1項第1款，
判決如主文。
本案經檢察官陳傳宗到庭執行職務。
中    華    民    國   100    年    5     月    19    日
                  刑事第十七庭審判長法  官  王炳梁
                                    法  官  周明鴻
                                    法  官  黃雅芬
以上正本證明與原本無異。
檢察官、被告徐國庭、被告吳信穎及被告黃文廷私行拘禁部分如
不服本判決，應於收受送達後10日內向本院提出上訴書狀，其未
敘述上訴之理由者並得於提起上訴後10日內向本院補提理由書（
均須按他造當事人之人數附繕本）「切勿逕送上級法院」。
被告姜智杰、被告詹士徹及被告黃文廷重利部分不得上訴。
                                    書記官  鄭雅云
中    華    民    國   100    年    5     月    19    日
附錄：本案論罪科刑法條全文
中華民國刑法第302條第1項
私行拘禁或以其他非法方法，剝奪人之行動自由者，處5年以下
有期徒刑、拘役或3百元以下罰金。